【裁判字號】    91,訴,2776
【裁判日期】    920813
【裁判案由】    新型專利異議
【裁判全文】
臺北高等行政法院判決                            九十一年度訴字第二七七六號
                              .
    原      告  甲○○
                丙○○
    共      同
    訴訟代理人  乙○○律師
                劉法正律師
    被      告  經濟部智慧財產局
    代  表  人  蔡練生（局長）
    訴訟代理人  戊○○
                己○○
    參  加  人  丁○○
右當事人間因新型專利異議事件，原告不服經濟部中華民國九十一年五月十七日經訴
字第○九一○六一一一一七○號訴願決定，提起行政訴訟，本院判決如左：
    主  文
原告之訴駁回。
訴訟費用由原告負擔。
    事  實
一、事實概要：原告等於民國（下同）八十七年十二月十五日以「直向鎖栓之鎖心構
    造」向被告（原經濟部中央標準局，八十八年一月二十六日改制為經濟部智慧財
    產局）申請新型專利，經被告編為第00000000號審查，准予專利。公告
    期間，參加人以其不符新型專利要件，對之提起異議，案經被告審查，於九十年
    十二月二十八日以（九○）智專三（三）○五○二五字第○九○八九○○二五五
    二號專利異議審定書為「異議成立，應不予專利」之處分。原告等不服，提起訴
    願，遭決定駁回，遂提起行政訴訟。本院因認本件撤銷訴訟之結果，參加人之權
    利或法律上利益將受損害，爰依職權裁定命獨立參加被告之訴訟。
二、兩造聲明：
    (一)原告聲明：訴願決定及原處分均撤銷，訴訟費用由被告負擔。
    (二)被告聲明：如主文所示。
三、兩造之爭點：系爭案是否違反核准審定時專利法第九十八條第二項進步性之規定
    ，而不能取得新型專利？
    (一)原告主張：
      1.查原處分審定本案不予專利之理由及訴願駁回決定之理由，無非認為引證一
        及二已在護套上開設不等寬度與長度之鎖孔，而鑰匙的各翼片即配合鎖孔形
        狀而有不同，當鑰匙插入鎖道後，各鎖道為配合鑰匙之翼片，勢必形狀也不
        相同，故本案與引證一及二皆是利用不等長或不等寬之技術，並未脫離引證
        一、二之技術範疇，且未增進功效，自不具進步性。
      2.然查，原處分及原決定前項審認本案不具進步性之理由，與事實顯有未符，
        實難稱適法允當，爰就此一一詳為陳述如后：
        (1)按「新型係運用申請前既有之技術知識，而為熟習該項技術者所能輕易完
          成且未能增進功效時，雖無前項所列情事，仍不得依本法申請取得新型專
          利」，固為專利法第九十八條第二項所規定，惟其以「所使用之技術與習
          知技術於手段或原理上相同」始稱之，此當甚明，復按「新型專利所應用
          之手段，縱令在原理上並非前所未有之創新，而係習用技術，若其空間型
          態係屬創新，並能產生某一新作用或增進該物品某種功效時，即符合新型
          專利之要件」，行政法院六十八年度判字第四九九號判決釋明有案，故新
          型者，既係以「於物品之形狀、構造或裝置上之創作」為範疇，是其運用
          之技術於手段及原理上，如與習知不同而係創新，或縱非前所未有之創新
          ，而係習用技術，惟其空間型態上（即於新型所稱之形狀、構造或裝置上
          ）如屬創新，並能產生某一新作用或增進該物品某種功效時，均應已符合
          新型專利之要件，揆諸專利法第九十八條第二項之規定及前揭判決旨趣，
          應甚明之。
        (2)原訴願機關審認本案專利說明書之第九頁、第十頁是分別說明各鎖孔411
          、412、413、414的長度及寬度不一，進而推論本案與引證一、二之技術
          手段及創作目的相同；然而，實實上，本案專利說明書在第九頁、第十頁
          中是論述該鎖心體5之鎖道511、512、513、514與相對應之鎖孔411、412
          、413、414的長度及寬度不同等之構造關係，而本案正是藉由其鎖心體5
          之每一鎖道511、512、513、514具有對應於該等鎖孔411、412、413、414
          之形狀變化，達到較引證一、二優異之使用功效；原訴願決定機關並未就
          本案鎖道511、512、513、514之設計是否已見揭於引證一、二加以考量，
          而僅片面擷取本案之鎖孔411、412、413、414的長度及寬度不同之部分說
          明，率而為本案與引證一、二之技術手段及創作目的相同之裁判，顯有違
          誤不當之實。
        (3)查，於鎖心體之護套上開設不等寬度與長度之鎖孔，使鑰匙的各翼片配合
          該鎖孔而有不同形狀之鎖具構造設計，在市面上種類繁多，而本案乃以進
          一步使其鎖心體之鎖道對應於該鎖心蓋之鎖孔的寬度或長度不相等為創新
          之特徵；故不能以無法得知鎖道是否具有不同形狀之引證一、二與本案相
          比較，被告主觀地認定引證一、二其「鎖道為配合鑰匙之翼片，勢必形狀
          也不相同」，全屬臆測，事實上引證一或引證二之每一鎖道的寬度或長度
          皆相等，而被告不查事實，僅依臆測之方式即推衍出未存在之形態，並據
          以認定本案無功效上之增進，實為主觀妄斷，背離事實之裁判，並與被告
          所出版之「專利審查基準」第2-2-21頁所述「（一）進步性之審查，不可
          逕用申請人引證的關聯性最深的先前技術據以核駁，應確實依據引證資料
          所載之技術或知識，針對新型之技術內容，綜合新型之目的、功效，研判
          其是否克服選擇或結合之困難度。‧‧‧（三）判定新型不具進步性時，
          原則上審查委員應引證具體的既有之技術、知識資料‧‧‧」等基準未符
          。
        (4)引證一所配設之鑰匙的各制動凸片或引證二之鑰匙5的推動凸條53之形狀
          雖皆有不同，且開設於引證一之護套25上的鎖孔26或引證二之筒體1上的
          插入孔12，為配合鑰匙5而具有不等寬度與長度之變化，以分別供鑰匙5插
          入；然而，引證一並未揭露其鎖心體23之鎖道是如同本案具有不同的形狀
          設計，且引證二亦未揭露其鎖心體2的匙孔24具有不同的形狀設計，換言
          之，引證一、二並未明確揭露有本案之技術特徵，被告卻逕自推論其等「
          鎖道為配合鑰匙之翼片，勢必形狀也不相同」，並據之審認本案與引證一
          及二皆是利用不等長或不等寬之技術，而為異議成立應不予本案專利之處
          分，其認事用法顯有違誤不當，原決定機關未予詳查、糾正，遞予維持，
          亦有未當。
        (5)本案確實較引證一、二具有功效上之增進：
          本案之鎖心構造，除了鎖心蓋41上開設有對應該鎖心體5每一鎖道511、
            512、513、514之鎖孔411、412、413、414外，該鎖心體5之鎖道511、
            512、513、514對應於該鎖心蓋41之鎖孔411、412、413、414，至少有
            二組對應之鎖孔411、412、413、414與鎖道511、512、513、514的寬度
            或長度不相等；因此，本案除了至少有二個以上之鎖道511、512、513
            、514的寬度或鎖道511、512、513、514與鎖孔411、412、413、414相
            對之端面的長度不相等，亦可使至少二個以上之鎖孔411、412、413、
            414的寬度或鎖孔411、412、413、414與鎖道511、512、513、514相對
            之端面的長度不相等，不僅可供使用者能快速辨別出鑰匙42正確的插入
            方向，且當鑰匙42依序插入鎖孔411、412、413、414與鎖道511、512
            、513、514進行開鎖時，該鑰匙42是與每一鎖孔411、412、413、414之
            孔壁貼觸以連動鎖心體5旋轉；因此，鑰匙42與鎖心體5之間並無可供鑰
            匙42旋轉之空間，如此，即可避免鎖心蓋41之鎖孔411、412、413、414
            經常遭受鑰匙42磨損而擴大，進而確保該鎖心蓋41之鎖孔411、412、
            413、414能永久對應鑰匙42之每一翼片421、422、423、424的形狀，以
            供使用者快速分辨鑰匙42插入鎖孔411、412、413、414之方向，而達到
            快速開鎖的目的。
          反觀引證一之鎖心體23的鎖道或引證二之鎖心體2的匙孔24並未揭露有
            不同寬度或長度的形狀設計，若使引證一、二之鎖心體23、2的鎖道或
            匙孔24的寬度皆相等之狀態下，以引證一為例，則引證一之每一鎖道的
            寬度都至少必需大於其護套25上的鎖孔26寬度（相對於引證二之筒體1
            上的插入孔12），方可供鑰匙之每一制動凸片（相對於引證二之鑰匙5
            的每一推動凸條53）插入；因此，當鑰匙依序插入鎖孔26與鎖道時，該
            鑰匙之制動凸片兩側面便會與鎖孔之孔壁形成有一間距，使鑰匙於鎖心
            體23之鎖道內尚具有可供鑰匙旋轉之空間，如此，長期使用之下，會造
            成護套25上的鎖孔26因經常遭受鑰匙磨損而擴大，如果每一鎖孔26因磨
            損而使其開孔大小相當時，使用者則難以分辨鑰匙插入鎖孔的方向；是
            以，引證一於長期使用後，便會使護套25上的鎖孔26因磨損而發生擴孔
            的現象（同樣地，引證二也無法避免其筒體1之插入孔12會產生擴孔的
            現象），故當欲將鑰匙插入鎖孔26時，便需逐一測試每一角度直至鑰匙
            之制動凸片以正確的角度插入鎖孔，方能達到開鎖的目的。
          因此，本案之鎖心蓋41上開設有對應該鎖心體5每一鎖道511、512、513
            、514之鎖孔411、412、413、414外，該鎖心體5之鎖道511、512、513
            、514對應於該鎖心蓋41之鎖孔411、412、413、414，至少有二組對應
             之鎖孔411、412、413、414與鎖道511、512、513、514的寬度或長度
             不相等，而此構造設計在本案申請之前，市面上均未見有類如本案結
             構設計之產品出現，此並非熟習有關鎖具技術之業者無法去製造出具
             本案結構特徵之產品，乃是根本沒有類如本案之創意所使然；況且，
             本案藉由此一構造設計，除了可迅速分辨鑰匙42插入的方向，而能正
             確地定位於鎖道511、512、513、514中達到快速開鎖之使用功效外，
             更可避免縱因鎖心蓋41之鎖孔411、412、413、414遭受鑰匙42磨損而
             擴大，亦能確保使用者可快速分辨鑰匙42插入鎖孔411、412、413、
             414之方向，而達到快速開鎖的目的，實較引證一、二具有功效上的增
             進。
          按本件系爭專利案係於直向鎖栓之鎖心體上開設有數個鎖道，鎖心蓋上
            設有對應鎖道之鎖孔，其特徵在於至少二個以上之鎖道寬度或鎖道與鎖
            孔相對之端面長度係不相等依此，鎖道寬度或長度不相等為本件專利重
            要特徵之一，惟查原處分所引述之引證一「至少有二條孔之寬度或長度
            不相等」及即引證二之「筒體之各插入孔寬度不同」，其中「條孔」及
            「筒體之各插入孔」即後附照片一及十五之鎖孔，並非鎖道，換言之，
            原處分並未就本案鎖道511、512、513、514之設計是否已見於前揭引證
            一、二加以考量。而原處分所引述之鎖孔與本案鎖道並非相同，亦不能
            以鎖孔寬度長度不相等推測出鎖道之寬度及長度也不相等。
          為利於了解本案與引證一、二之不同及鎖孔與鎖道間之關係，僅以引證
            一、二實品以分解照片圖示加註說明方式呈現，其中照片一至照片六及
            照片十三、十四為引證一實品；照片七至十二為本案實品；照片十五至
            二十四為引證二實品。
          本件訴願決定機關亦受原處分影響，未究明鎖道與鎖孔之差異竟以推測
            認定「引證一及二雖在護套上開設不等寬度與長度之鎖孔，而未記載其
            鎖道尺寸，然鑰匙的各翼片即配合鎖孔形狀而不相同，當插入鎖道後，
            各鎖道為配合鑰匙之翼片，勢必形狀也不相同‧‧‧」云云，實則從照
            片一及照片十五（即引證一、二之實品）護套（或筒體）上固開設有不
            等寬度（與長度）之鎖孔，惟從照片三及照片十七卻可看出引證一、二
            之各鎖道之寬度與長度皆相同，足稽原處分及原訴願決定確有違誤。
          本案利用開設於鎖心體上之至少二個以上的鎖道，且其寬度或其與鎖孔
            相對之端面的長度不相等之緣故，俾使當鑰匙未以正確的方向經鎖孔而
            置入鎖道時，即因鎖道的寬度或鎖道與鎖孔相對之端面長度的不相等，
            而使得鑰匙無法插入鎖道中，此時，使用者可以立即改變其鑰匙插入之
            方向，而可快速正確的定位於鎖道中，進而達到快速開鎖之功效增進。
            反觀引證案，當鑰匙經鎖孔插置入鎖心體之鎖道中，不論那個方向，均
            可置入，但只有置入方向正確才能開啟，換言之，需多試不同方向且均
            需施力俟找到正確方向方能達到開啟門鎖目的。於方向正確之置入，轉
            動鑰匙後，因鎖心體亦隨鑰匙轉動，且又因鎖孔之兩條孔的寬度或長度
            不相等之緣故，而使鑰匙無法抽出，待轉回原置入點鑰匙始可抽出。然
            ，因引證案之鎖孔在鑰匙的反覆插、抽的作用下，其於使用一段時間後
            ，將會因與鑰匙磨耗的因素而擴大，同時，又因鎖孔之兩條孔之長度與
            寬度的變化程度並非相當大，是以，當鎖孔因磨耗而逐漸擴大後，將使
            得鑰匙轉動後不需回復定位仍可抽出，而造成下次開鎖時無法正確定位
            之困難，進而影響其使用價值。
          被告於準備程序中雖稱於鎖及鑰匙上加一定位點即可達成快速定位功能
            云云，姑不論，定位點會因時間經過而變模糊或磨損，即以視力不佳之
            老年人或在燈光昏暗之場合而言，開鎖尚需隨時傾注目力，豈是易事？
            顯見所辯毫無可採。
      3.再者，如原訴願決定機關所稱「專利法設有專利異議公眾審查制度，是為防
        範專責機關審查之疏漏」，此自是保障智慧財產之良善立意，此前題係在防
        範專責機關（即被告）之審查疏漏，倘已經審查考量，自無審查疏漏之由；
        否則，以相同之事實與理由，經同一機關審理卻有正、反不同之審定結果，
        其不但造成法律的不確定性，更會使人民無法適從。查，被告前以引證一「
        護套鎖之鎖孔構造」新型專利案核駁本案，經原告提出再審查後，被告已審
        定引證一所揭露「鎖孔由兩條或兩條以上之條孔所構成，其中至少有兩孔之
        寬度或長度不相等」之習知技術（引證二亦為相同之習知技術），不足否定
        本案具有進步性；因此，被告前後以相同之事實與證據審理本案卻有不同之
        審定結果，已具有不同的審查標準，其認事用法實難謂適法允當；故，此乃
        同一證據具有先後不同審查標準之違法情事，並非單純為審查疏漏之問題，
        原決定機關之認知顯有違誤失當。
      4.綜上所陳，被告審究證據不依事實，擅自推論引證一、二之「鎖道為配合鑰
        匙之翼片，勢必形狀也不相同」，並據以審認本案未脫離引證一、二之技術
        範疇，進而否定本案前揭之構造特徵具有避免因鎖心蓋之鎖孔發生擴孔而操
        控不良的現象，以及能讓使用者快速分辨鑰匙插入鎖孔之方向，達到快速開
        鎖等等功效上的增進；被告如是審定已悖於其訂定之專利審查基準及前揭六
        十八年度判字第四九九號判決旨意，其審定不予本案專利，認事用法均有未
        當，原決定機關未為糾正，遞予維持，同有違誤；此外，被告對於本案之再
        審查與異議之審查確有不同的審查標準，其認事用法之不一，亦難謂適法允
        當；為此提起本件行政訴訟，敬請判決如起訴聲明。
    (二)被告主張：
      1.起訴理由第一點謂系爭案鎖孔之形狀變化，達到優異之使用功效云云；惟查
        上述論點並非申請專利範圍之標的，如系爭專利說明書第十一頁第十七行所
        述，利用二個鎖道不等長度或寬度之特性，而將不正確之鑰匙插入方向限制
        於鎖道或鎖孔上，達到快速開鎖之功效，引證一、二之鎖孔均具有不相同之
        寬度或長度，都可達到如同系爭案快速開鎖之功效。
      2.起訴理由第二點謂被告於審查、再審查、異議階段，對相同之證據卻有不同
        之審定結果云云；然為維持社會公平正義，由不同之審查委員依其觀點做出
        審定，並制定訴願、行政訴訟等行政救濟程序，以求取公平、公正之審定。
      綜上所述，被告原處分並無違法，敬請駁回原告之訴。
    (三)參加人主張：
      1.依專利法第九十八條第一項規定，凡可供產業上利用之新型，無下列情事之
        一者，得依專利法申請取得新型專利：一、申請前已見於刊物或公開使用者
        。二、有相同之發明新型申請在先並經核准專利者。三、申請前已陳列於展
        覽會者。上述乃為專利法第九十八條第一項第一款至第三款之情事，即為新
        型不具『新穎性』之情事。換言之，新型具備產業上利用性之要件後，尚須
        具備『新穎性』之要件，才有依法申請而取得專利之可能性，因此新穎性者
        ，乃指新型在申請專利前從未公開，因而未被公眾所知或用之情形，才有依
        法申請而取得專利之可能性；且在審查進步性之有無，係以無不具新穎性之
        情事為前提，核先敘明。
      2.系爭案之申請日為八十七年十二月十五日，其主要係包括：一鎖心殼，以及
        可置於鎖心殼內之鎖心體等構件；其中，該鎖心體上開設有多數鎖道，且每
        一鎖道內均依序置放有彈性元件及直向鎖栓，該等直向鎖栓皆係可置於鎖心
        體之鎖道中移動，而鎖心殼係形成一有遮閉鎖道之鎖心蓋，並令該等彈性元
        件於不受外力或外力消失時，其不頂推向對應之直向鎖栓抵觸於鎖心蓋的內
        面，另該鎖心蓋上係開設多數個可個別對應每一鎖道；其特徵在於：其至少
        二個以上鎖道的寬度或鎖道與鎖孔相對之端面的長度係不相等者。由上述之
        申請專利範圍可得而知鎖道的寬度製成不等長或不等寬，以利於鎖匙插入時
        得以迅速定位，而鎖道與鎖孔相對端面之亦相對呈不等長或不等寬之設計。
      3.原告起訴理由謂：「(2)原訴願機關審認本案專利說明書之第九、第十頁是分
        別說明各鎖孔411、412、413、414的長度及寬度不一，進而推論本案與引證
        一、二之技術手段及創作目的相同；然而，事實上，本案專利說明書‧‧‧
        而僅片面擷取本案之鎖孔411、412、413、414的長度及寬度不同之部分說明
        ，率而認為本案與引證案一、二之技術手段及創作目的的相同裁判，顯然有
        違誤之實‧‧‧」云云，參加人認為，以專審查基準2-2-17頁所示「對申請
        專利新型之判斷進步性之基本原則(1)判斷進步性時，應依據申請專利範圍之
        請求項所載新型有無專利法第九十八條第二項之規定情事，如有則不具進步
        性，如無始具有進步性。(2)申請專利範圍之請求項有兩項以上時，應就每一
        請求項個別判斷其進步性‧‧‧」等等足以說明，一新型專利是否應准予專
        利，當就其申請專利範圍之記載是否有違反專利法之規定為依據，今查，原
        告上述一直強調其鎖孔之形狀變化，以達其功效，旦卻非在申請專利範圍之
        標的中，顯然，其論述並不足採言。
      4.原告起訴理由另謂：「(3)查，於鎖心體之護套上開設不等寬度與長度之鎖孔
        ，使鑰匙的各翼片配合該鎖孔而有不同形狀之鎖具構造設計，‧‧‧等基準
        未符。」及「(4)引證一所配設之鑰匙的各制動凸片或引證案二之鑰匙5的推
        動凸條53之形狀雖皆有不同，且開設於引證一之護套25上之鎖孔26或引證二
        之筒體1上的插入孔12為配合鎖匙5而具有不等寬度與長度的變化，以分別供
        鑰匙5插入；然而，引證一並未揭露其鎖心體23之鎖道是如同本案具有不同
        的形狀設計，且引證二亦未揭露其鎖心體2的鎖孔24具有不同的形狀設計，
        換言之，引證一、二並未明確揭露有本案之技術特徵‧‧‧」云云，參加人
        認為如同上述新型專利範圍之認定基準，僅有專利特徵，而從未有所謂「技
        術特徵」，況且該所謂「技術特徵」若真具有新穎性，而原告本當將其列入
        「專利範圍」中，而非於異議或救濟程序中再來強詞奪理，硬將其解釋與引
        證一、二不同，而該引證一之護套25上的鎖孔26或引證二之筒體1上的插入
        孔12為配合鎖匙5而具有不等寬度與長度的變化，以分別鎖匙5插入，而鎖匙
        之形狀當與護套25及插入孔12相仿，而若該鎖心體23、28之形狀若不隨護套
        25 及插入孔12之形狀而變化，那麼，鎖匙5又如何能順利插入鎖心體23、28
        ？又如何得以順利開啟該鎖呢？是以引證一雖未明確界定其鎖心體23及引證
        二鎖心體2具有不同的形設計，但以其相關元件即可明確得知，若非如此配
        合，則引證一、二為無法實施之創作，而引證一即為本身之創作，難道其是
        否可實施，原告會不知情，或其故意誤導貴院，而作成不利被告之判決，且
        原告認為被告所述「『鎖道為配合鎖匙之翼片，勢必形狀也不相同』全屬臆
        測」，而原告逕認「引證一或引證二之每個鎖道的寬度或長度皆相等」，更
        是憑空想像，因鎖匙與鎖孔不相對應，何以稱為「鎖」呢？況且，原告認為
        引證二未揭露其鎖心體2的鎖匙孔24未具有不同形狀的設計，顯然欲蓋彌彰
        ，因於引證二之申請專利範圍第二項所述「依據申請專利‧‧‧，卡刷桿同
        數目之推動凸條，且該等推動凸條係對應插入孔而設置，同時其長短係配合
        ‧‧‧」，即已明確界定該鑰匙之卡制桿與鎖孔相對應，豈是原告可擅自認
        為其未有不同形狀之設計呢？
      5.再查原告於訴訟理由中謂：「(5)本案確實較引證一、二具有功效上之增進：
        本案之鎖心構造，除了鎖心蓋41上開設有對應該鎖心體5每一鎖道‧‧‧其
        認事用法實難謂適法允當：故，此乃同一證據具有先後不同審查標準之違法
        情事，並非純為審查疏漏之問題，原決定機關之認知顯有違誤失當。」云云
        ，審視上述所述之理由種種，原告無非是想證明其申請案與引證一、二不同
        ，且其具有供鑰匙快速定位及防止鎖孔因磨擦而產生之擴孔現象之功效增進
        ，然而其說明顯然過於草率，其中，欲達到鑰匙快速且正確地插入系爭案鎖
        心體5，或引證一之鎖心體23、引證二之鎖心體2，皆需分別經過插入其鎖心
        殼4、鎖孔26、筒體1，並藉由其上不同長度或寬度之鎖孔411、412、413、
        4I4及261、262、263、264及12，始得得以配合鑰匙相對呈不等長或不等寬
        之翼片，才能正確地插入鑰匙，並得以開啟該鎖具者，試想，無論是系爭案
        或引證一、二若不是靠著鎖孔與鑰匙之配合，那麼不是造成鑰匙翼片太長或
        太寬而無法插入鎖孔中，顯然其快速定位並非原告所述與該鎖道有關，而是
        與該鎖孔有關。再者，原告所提擴孔之種種問題，顯然原告係多慮了，因引
        證一、二之鎖心體23、2的鎖道或鎖孔24之寬度或長度若皆等寬或等長時，
        試問鑰匙之翼片如何可插入呢？因該鑰匙之翼片乃配合鎖孔而變化為不等長
        時，那麼不是造成翼片太長而無法插入鎖孔中之困境，且原告將該引證一於
        市場上行銷多年，難道有不知之道理嗎？且，無論是系爭案與引證一、二其
        造成鎖心體磨損而產生擴孔之現象遠較該鎖孔磨損機率低，因插入鑰匙時，
        雖然強調可快速定位之鎖具，操作者插入鑰匙時需經鑰匙之翼片與鎖孔之長
        度與寬度相同始得順利插入，難免會因位置不對而一而再、再而三地使鑰匙
        與鎖磨擦，且該磨擦次數則與鎖孔不等長或不等寬之數量成正比，是以，欲
        造成鎖道內產生擴孔之現象，顯然不是那麼容易。
      6.綜上所陳，原告之訴訟理由，顯然不足以採信，且其違反專利法之事實無庸
        置疑，請駁回原告之訴，以維護專利法制。
    理  由
一、按凡對物品之形狀、構造或裝置之創作或改良，而可供產業上利用者，得依法申
    請取得新型專利，固為系爭專利核准審定時專利法第九十七條暨第九十八條第一
    項所明定。惟如「新型係運用申請前既有之技術或知識，而為熟習該項技術者所
    能輕易完成且未能增進功效時」，仍不得依法申請取得新型專利，復為同法第九
    十八條第二項所明定。
二、本件系爭第00000000號「直向鎖栓之鎖心構造」新型專利案，係於直向
    鎖栓之鎖心體上開設有數個鎖道，鎖心蓋上設有對應鎖道之鎖孔，其特徵在於至
    少二個以上之鎖道寬度或鎖道與鎖孔相對之端面長度係不相等。參加人所提異議
    附件一為八十一年十二月一日審定公告之第00000000號「護套鎖之鎖孔
    構造」新型專利案（即引證一），附件三為七十八年二月一日審定公告第000
    00000號「複閉式安全鎖心」新型專利案（即引證二）。案經被告審查，認
    引證一鎖孔由兩條或兩條以上之條孔所構成，且其中至少有兩條孔之寬度或長度
    不相等，引證二係筒體之各插入孔寬度不同，上開引證分別與系爭案之特徵相較
    ，系爭案與引證一均利用不等長或不等寬之技術，而系爭案與引證二均利用寬度
    不同之技術，以達到快速開鎖之功效，至於系爭案與引證諸案其鎖道分別開設於
    鎖心體之周緣或內部，雖有構造上之差異，但此非系爭案之特徵，又系爭案申請
    專利範圍第二項至第五項為獨立項之附屬，其附屬特徵並未脫離引證一及二之技
    術範疇，故引證一及二可證明系爭案不具進步性，乃為異議成立，應不予專利之
    處分。原告不服，依序提起訴願、行政訴訟；兩造及參加人之主張，各如事實欄
    所載，其爭點厥為：系爭案是否違反核准審定時專利法第九十八條第二項進步性
    之規定，而不能取得新型專利？
三、經查：
    (1)對申請專利新型之判斷進步性，應依據申請專利範圍之請求項所載新型有無專
      利法第九十八條第二項之規定情事為斷，如有則不具進步性，如無始具有進步
      性。本件系爭案，依其申請專利範圍所載，係包含有一鎖心殼，以及可置於鎖
      心殼內之鎖心體等構件；其中，該鎖心體上開設有多數鎖道，且每一鎖道內均
      依序置放有彈性元件及直向鎖栓，該等直向鎖栓皆係可置於鎖心體之鎖道中移
      動，而鎖心殼係形成一有遮閉鎖道之鎖心蓋，並令該等彈性元件於不受外力或
      外力消失時，其不頂推向對應之直向鎖栓抵觸於鎖心蓋的內面，另該鎖心蓋上
      係開設多數個可個別對應每一鎖道；其特徵在於：其至少二個以上鎖道的寬度
      或鎖道與鎖孔相對之端面的長度係不相等者。故判斷系爭案是否有進步性，應
      以上開申請專利範圍之記載為依據，原告超過此範圍之論述，均非可採。另原
      告所提習用鎖體實物及照片，並不能等同於引證一、二，況原告一再以「磨損
      」後之習用鎖體與系爭專利加以比較，更無意義，合先說明。
    (2)系爭案之技術特徵在於利用二個鎖道不等長度或寬度之特性，而將不正確之鑰
      匙插入方向限制於鎖道或鎖孔上，達到快速開鎖之功效，此在引證一之鎖孔由
      兩條或兩條以上之條孔所構成，其中至少有兩條孔之寬度或長度不相等，及引
      證二係筒體之各插入孔寬度不同，顯已揭露。又引證一及二雖在護套上開設不
      等寬度與長度之鎖孔，而未記載其鎖道尺寸，然鑰匙的各翼片即配合鎖孔形狀
      而不相同，若鎖道之形狀不隨護套及鎖孔之形狀而變化，則鎖匙又如何能順利
      插入鎖道，又如何得以順利開啟該鎖？是以引證一雖未明確界定其鎖道之形狀
      ，但由其相關元件已可明確得知，必須配合鑰匙翼片之形狀，至為灼然；原告
      謂引證一或引證二之每一鎖道的寬度或長度皆相等云云，全屬臆測而無依據，
      自不足採。
    (3)無論系爭案或引證一、二案，欲達到鑰匙快速且正確地插入鎖道，皆需經過插
      入鎖孔，並藉由其上不同長度或寬度之鎖孔，才能正確地插入鑰匙，並得以開
      啟該鎖具。故鑰匙插入時得以快速定位，並非原告所述與該鎖道有關，而是與
      該鎖孔有關。何況，習知技術於鎖體及鑰匙上各加一定位點，即可達成快速定
      位功能，較之原告所稱系爭案之鑰匙無法插入再拔出，反覆嘗試，直到能插入
      為止，顯然更方便又快速；原告謂系爭案能達到快速開鎖之功效，誠值懷疑。
      又開鎖應在視線良好之情況下為之，非獨觀察定位點須要視力及光線而已，原
      告謂視力不佳之老年人或在燈光昏暗之場合看不清楚定位點云云，應係多慮。
    (4)專利法為防範專利專責機關審查之疏漏，乃設有專利異議之公眾審查制度，凡
      對於公告中之新型，任何人認有違反核准審定時專利法第九十七條至第九十九
      條規定者，均得依同法第一百零二條規定，自公告之日起三個月內，備具異議
      書，附具證明文件，向專利專責機關提起異議，此乃欲藉公眾審查之程序，撤
      銷違法之專利審定，是以，系爭案於公告期間，既經參加人以引證案等證據，
      主張系爭案有違專利法規定，對之提起異議，則被告依參加人所提之異議理由
      及證據重行審查，尚非不得採取與前申請程序不同之見解。何況前後程序之審
      查委員不同，各有其獨立性，依各自觀點做出審定，自非法所不許，當事人如
      有不服，仍可循訴願、行政訴訟等爭訟程序，以求救濟。原告指摘系爭案申請
      階段之再審查與異議階段之審查有不同之審定標準，難謂適法允當云云，不無
      誤會。
    (5)綜上所述，本件原告起訴意旨，並非可採，被告認系爭案違反核准審定時專利
      法第九十八條第二項進步性之規定，而為本件異議成立，應不予專利之處分，
      洵無違誤，訴願決定予以維持，亦無不合；原告訴請撤銷，為無理由，應予駁
      回。
據上論結，本件原告之訴為無理由，依行政訴訟法第九十八條第三項前段、第一百零
四條、民事訴訟法第八十五條第一項前段，判決如主文。
中      華      民      國    九十二    年      八      月     十三     日
                           臺 北 高 等 行 政 法 院  第二庭
                                             審判長 法  官  徐瑞晃
                                                    法  官  吳慧娟
                                                    法  官  李得灶
右為正本係照原本作成。
如不服本判決，應於送達後二十日內向本院提出上訴狀並表明上訴理由，如於本判決
宣示後送達前提起上訴者，應於判決送達後二十日內補提上訴理由書（須按他造人數
附繕本）。
中      華      民      國    九十二    年      八      月     十九     日
                                                    書記官  陳清容


司法院資訊處製作；財團法人民間司法改革基金會備份。
